臺灣高等法院臺南分院刑事判決　　　　　九十一年度重上更(四)字第四四號　　Ｇ
　　　上　訴　人　臺灣嘉義地方法院檢察署檢察官
　　　被　　　告　丁　○　○
　　　選任辯護人　何　永　福
　　　被　　　告　乙　○　○
　　　右　一　人
　　　選任辯護人　林　德　昇
右上訴人因被告貪污案件，不服臺灣嘉義地方法院八十七年度訴字第一○號中華民國
八十八年二月十九日第一審判決（起訴案號：臺灣嘉義地方法院檢察署八十五年度偵
字第六七八○、八十六年度偵字第六二二五號），提起上訴，判決後經最高法院第四
次發回更審，本院判決如左：
      主      文
上訴駁回。
      理      由
一、公訴意旨略以：被告丁○○、乙○○依序為臺灣省公路局東西向快速公路南區工
    程處第一工務段段長、工務員，均係依據法令從事公務之人員，先後於民國八十
    四年十二月間、同年七月間，被派負責監督該工程處於八十三年十月間發包，由
    啟阜建設工程股份有限公司（下稱啟阜公司）以新臺幣（下同）六億八千六百萬
    元所得標「東西向快速公路東石嘉義線E601-2馬稠後－中山高速公路段工程」（
    下稱馬稠後東西向快速公路工程）施作事宜，依該工程合約所附「臺灣省交通處
    公路局限制工程轉包及分包實施要點」第二條、第四條規定，該工程禁止轉包，
    其主要部分承包商應自行負責施工，不得分包，然啟阜公司明知該項規定，仍將
    其中「擋土牆及橋樑等結構工程」等五項單項工程，轉包予樺棋營造有限公司（
    下稱樺棋公司）承作，被告丁○○、乙○○知悉該轉包情事，未依規定向上級單
    位簽報裁處，且依臺灣省公路局頒行公路工程施工說明書，明載該工程所使用土
    方應為非粘性土壤，其土壤含0.075mm(NO200)篩以下土壤需在３５％及以下，詎
    被告丁○○、乙○○為圖使啟阜公司免遭違約處罰、重試與改善費用及繼續牟取
    轉包差價，竟予以隱匿，復於樺棋公司所施作「借土填方」所使用土壤不符合前
    開規格，仍予以辦理估驗，並據以核發「借土填方」估驗款七千七百十一萬三千
    零十八元予啟阜公司，並將樺棋公司就上開工程業已實作各該工程單項，給予完
    成估驗，核發工程款估驗款二億二千四百三十五萬五千七百七十六元予啟阜公司
    ，扣除應給付予樺棋公司工程款一億八千九百二十四萬五百五十四元後，啟阜公
    司就該部分牟得三千五百十一萬五千二百二十二元差價，因認被告丁○○、乙○○共同涉有修正前貪污治罪條例第六條第一項第四款對於主管或監督事務直接或
    間接圖利罪嫌云云。
二、公訴人認被告丁○○、乙○○涉有右揭圖利犯行，無非係以其等明知馬稠後東西
    向快速公路工程承包廠商啟阜公司將部分工程轉包及分包予樺棋公司施作情事，
    竟未依「臺灣省交通處公路局限制工程轉包及分包實施要點」規定，向上級單位
    簽報裁處，又隱匿啟阜公司於該工程未使用非粘性土壤之事實，並於樺棋公司所
    施作「借土填方」工程辦理估驗，進而據以核發估驗款七千七百十一萬三千零十
    八元予啟阜公司，為其所憑論據。
三、訊據被告丁○○、乙○○雖供承有於右揭期間依序擔任臺灣省公路局東西向快速
    公路南區工程處第一工務段段長、工務員，八十四年十二月間、同年七月間，被
    派負責監督該工程處於八十三年十月間發包，由啟阜公司以六億八千六百萬元得
    標之「下稱馬稠後東西向快速公路工程施作等事實，惟均否認有圖利啟阜公司之
    犯行，被告丁○○辯稱：馬稠後東西向快速公路工程係在八十三年十一月間開工
    ，其是於八十四年十二月五日奉派負責監督該工程施工，旨在監督工程品質及材
    料使用是否符合規定，不知現場實際施工者為樺棋公司人員，承包商也沒有告訴
    其工程有分包之事，所以其不知啟阜公司有分包情事，何況分包、轉包之事與其
    無關，啟阜公司有無違反不得分包規定，不是其監督職務範圍內。又土壤等級有
    多種，所使用土壤若符合等級範圍內，且壓實度檢驗合格即可，並不以使用「非
    粘性土壤」為限，只要符合標準就可以等語。被告乙○○辯稱：馬稠後東西向快
    速公路工程是在八十三年十一月間開工，其是於八十四年七月間，奉派負責監督
    馬稠後東西向快速公路工程施工，旨在監督工程品質及材料使用是否符合規定，
    其不知啟阜公司有分包情事，啟阜公司有無違反不得分包規定，不是其監督職務
    範圍內，其是於調查人員拿合約書給其看時，才確知有轉包與分包的事，之前其
    只是聽說，沒有證據，無法簽報，又土壤等級有多種，所使用土壤若符合等級範
    圍內，且壓實度檢驗合格即可，並不以使用非粘性土壤為限等語。
四、按犯罪事實應依證據認定之，無證據不得推定其犯罪事實；又不能證明被告犯罪
    者，應諭知無罪之判決，刑事訴訟法第一百五十四條、第三百零一條第一項分別
    定有明文。次按修正前貪污治罪條例及刑法上之公務員對於主管或監督之事務圖
    利罪之成立，均須以行為人主觀上有圖得不法利益之犯意，始克當之，若僅屬處
    理不當而不能證明行為人之行為有圖取不法利益之故意，尚難以本條之罪相繩（
    參閱最高法院六十六年度台上字第二六五四號、七十年度台上字第五○一號、七
    十二年度台上字第四六○七號及七十八年度台上字第一五七一號判決）。
五、經查：
  (一)本件馬稠後東西向快速公路工程係由啟阜公司於八十三年十一月間施工，啟阜公
    司於八十四年一月間，即已將「擋土牆及橋樑等結構」及「碎石級配料及舖壓工
    程」工程，交由樺棋公司施工，並由啟阜公司直接監管，樺棋公司乃於八十四年
    二月間接受啟阜公司分包進場施工，業據證人即樺棋公司負責人蔡清良於嘉義縣
    調查站偵訊時證述在卷（見八十四年度他字第四四四號卷第六十三頁正面）。惟
    被告丁○○、乙○○其後分別於八十四年十二月間及同年七月間始依序奉派為臺
    灣省公路局東西向快速公路南區工程處第一工務段段長、工務員，負責本件馬稠
    後東西向快速公路工程，對於該項工程施工雖有監督之責，然被告丁○○、乙○○接任段長、工務員，已在馬稠後東西向快速公路工程施工一年、半年之後，前
    任段長游亮光、工務員陳信吉並未告知啟阜公司有分包予樺棋公司施工情事。又
    被告丁○○、乙○○職掌僅為工程品質監控、有無依設計圖施工、材料試驗之抽
    驗等，至於工程有無分包，則屬承包商與業主間之契約違反與否之關係。何況啟
    阜公司於馬稠後東西向快速公路工程施工地點設置工務所，復引進一百餘名外國
    籍勞工於馬稠後東西向快速公路工程工地施工，有行政院勞工委員會八十四年一
    月十一日八四勞職業字第二八五號、八十四年十一月七日八四勞職業字第一五八
    八四九號函影本各一份附卷可參（見八十四年度他字第四四四號卷第一三四頁至
    第一三五頁），啟阜公司復指派李永森擔任工務所所長，負責監工與聯繫事宜，
    被告丁○○並非常駐工地，雖不定期前往巡視，然所察看者，乃工程進度及施工
    品質，不知啟阜公司有分包予樺棋公司予施工，已經被告丁○○供明在卷。而被
    告乙○○於偵查中亦供稱：「（段長有無與你討論什麼？）沒有，只是在討論施
    工的情況及進度，有關啟阜公司違法分包的情形，我沒有向段長報告：：：。」
    等語（見八十四年度他字第四四四號卷第七七頁背面第一行至第四行）。又以馬
    稠後東西向快速公路工程擋土牆部分而論，該項工程包括模板、紮鋼筋及灌漿，
    於擋土牆工程未竣工前，工地現場所見乃工人分散從事築模板、紮鋼筋或灌漿工
    作，根據「公路局限制工程轉包或分包實施要點」第四條、第五條規定，築模板
    、紮鋼筋、灌漿，並非不得分包，被告丁○○既不定期前往巡視，復有外國籍勞
    工在工地從事築模板、紮鋼筋或灌漿工作，外觀上根本無從發現樺棋公司人員在
    場施工。
  (二)被告乙○○雖於嘉義縣調查站偵訊時供稱：「曾看見樺棋公司所屬工程車及施工
    人員在工地現場施工，加上我在擔任該工程監工前，即耳聞該工程有轉（分）包
    給樺棋營造公司：：：。」等語，惟營造業界調借或租用機具、工人，事所恒有
    ，殊難僅憑曾看見樺棋公司所屬工程車及施工人員在工地現場施工，遽行認定啟
    阜公司有分包予樺棋公司之行為。又被告乙○○雖於嘉義縣調查站偵訊時供稱曾
    耳聞該工程有分包情事，然未確切掌握轉分包資料，自難簽報上級長官處理。何
    況證人即樺棋公司人員甲○○於本院上更一審證稱：「（丁○○、乙○○有問你
    ，你們公司有轉包或分包到工程？）沒有。」「（你有主動告訴被告他們說『樺
    棋公司』有轉包或分包到工程？）沒有。」等語（見本院上更一審卷第六一頁背
    面第六行至第六二頁正面第一行）；於本院本審證稱：「（你在何單位任職？）
    樺棋營造股份有限公司擔任工程員。」「（丁○○、乙○○等人是不是認識你及
    你是樺棋公司員工，在施作現場分別向你詢問借土填方施作細節，要求你轉告樺
    棋公司需穩定土方來源，以利趕進度等語？）工地上他們負責進度，我負責土方
    施作，這是在工地上大家在講來講去。」「（你在嘉義縣調查站接受訊問時有無
    接受調查員問話的影響？）沒有。」「（你在嘉義縣調查站稱：「丁○○、乙○○等人均認識我，渠等亦知道我係樺棋公司員工，甚且在施作現場分別向本人詢
    問借土填方施作細節，要求本人轉告本公司需穩定土方來源，以利趕進度等」你
    有何意見？）在工地上我負責土方施作，大家閒聊，問的是土方的品質，到工地
    都說如果本質不行不能進來，要求品質做好。」等語（見本院本審卷九十一年二
    月四日訊問筆錄）。證人即樺棋公司人員丙○○於本院上更一審亦證稱：「（被
    告有問你，你們公司有轉包或分包到工程？）沒有。」「（你們有主動告訴被告
    說樺棋有轉包或分包到工程？）沒有。」等語（見本院上更一審卷第六三頁正面
    第四行至第八行）；於本院本審證稱：「（你在何機關任職？）樺棋營造股份有
    限公司擔任工地主任。」「（八十三年十月間，啟阜建設工程股份有限公司得標
    之東西向快速公路東石嘉義線E601-2馬稠後－中山高速公路段工程是不是轉包或
    分包給樺棋公司？）轉包或分包我們不清楚，八十三年十月間我沒有參與工程，
    轉包與發包中間過程我不清楚。」「（被告二人知道不知該公司轉包或分包？）
    我想不知道。」「（你在嘉義縣調查站為何證稱：「丁○○、乙○○等人均知道
    就前開工程本公司係啟阜公司之下包，渠等且知道前開工程借土填方、擋土牆等
    結構體係本公司在承作，在工程檢討會議時，渠等亦曾當面向本人訊問各該有本
    公司承作之各該單項工程目前之進度，及未來進度等情」？（提示八十六年偵字
    第六二二五號卷第十四頁正面、背面））我參加的工程，與被告二位有數面之緣
    ，這種場合與啟阜工程人員一起去，討論工程進度或施工程序，常常碰面。調查
    站問我認識他們二人，我說認識。這工程是不是轉包我不清楚。」「（有無被刑
    求？）無。」「（你在該調查站受訊問時有沒有受到調查員問話的影響？）語氣
    上有轉移或誤解。」「（嘉義縣調查站調查員問你『丁○○、乙○○等人是否知
    道你代表樺棋公司出席事項會議？』，你回答他們二人都知道樺棋公司是啟阜公
    司的下包有無受調查員問話的影響？（提示八十六偵六二二五號卷十四頁正面）
    ）當初我自己猜測他們可能知道，工地上百個人，我有強調可能。」等語（見本
    院本審卷九十一年二月四日訊問筆錄）。證人即樺棋公司負責人蔡清良於本院上
    更一審證稱：「（被告知道你向啟阜公司分包工程？）他不清楚，我做擋土牆、
    借土填方工程。」「（你們向啟阜公司負責？）是的。」等語（見本院上更一審
    卷第六四頁正面第八行至第九行、背面第二行至第三行）。由前開證人之證言顯
    示，被告丁○○、乙○○確實不知啟阜公司有分包予樺棋公司施工情事。至於被
    告乙○○於偵查中供稱：「（段長有無與你討論什麼？）沒有，只是在討論施工
    的情況及進度，有關啟阜公司違法分包的情形，我沒有向段長報告：：：。」等
    語（見八十四年度他字第四四四號卷第七七頁背面），係被告乙○○於嘉義縣調
    查站偵訊時曾供稱：「耳聞該工程有轉分包：：：。」，參酌其於本院上更二審
    供稱：其是於調查人員拿合約書給其看時，才知道有轉包與分包的事，之前其只
    是聽說，沒有證據，無法簽報等語以觀（見本院上更二卷第一○○頁），足見被
    告乙○○係於本案案發後在調查站偵訊時，才確定工程有轉包、分包之事，之前
    其僅屬風聞而已，尚未掌握證據前，因此供稱：風聞有關啟阜公司違法分包情形
    ，其沒有向段長報告，尚合情理。另證人甲○○、丙○○、蔡清良、李永森雖於
    嘉義縣調查站偵訊時證稱：被告丁○○、乙○○均明知啟阜公司轉包予樺棋公司
    之事實云云，然查嘉義縣調查站偵訊甲○○、丙○○、蔡清良、李永森時，已掌
    握啟阜公司轉包予樺棋公司之證據，證人甲○○、丙○○、蔡清良、李永森所證
    ，顯係受調查員問話影響，然而證人甲○○、丙○○、蔡清良於本院前審調查時
    均證稱：被告二人沒有問我們公司轉包或分包的事，我們也沒有主動告訴被告說
    「樺棋公司」有轉包或分包到工程，是猜想被告他們可能知道我們是「樺棋公司
    」員工等語（見本院上更一卷第六二至六四頁、上更二卷第四一至四三頁），從
    而證人甲○○、丙○○、蔡清良、李永森於嘉義縣調查站偵訊時所證被告丁○○
    、乙○○均明知啟阜公司轉包予樺棋公司一節，係因其等證人係樺棋公司員工並
    在工地工作，而推測被告二人應知曉啟阜公司有轉包予樺棋公司之事，因此難依
    證人甲○○等人推測之詞，為被告二人不利之認定。
  (三)依臺灣省交通處公路局東西快速公路南區工程處（現已改為交通部公路總局東西
    向快速公路南區工程處，下同）八十七年九月十一日（八七）快南工字第四九七
    六號函就「轉包」及「分包」意義，明確函覆稱：「轉包」係指將合約中應履行
    之全部，由其他廠商代為履行，「分包」乃指將合約中部分，由其他廠商代為履
    行（見原審卷第二三一頁至第二三二頁）。縱令樺棋公司於馬稠後東西向快速公
    路工程中有進行施工「借土填方工程」、「擋土牆工程」等細部工程，然亦非全
    部工程，充其量僅屬分包行為。依「公路局限制工程轉包或分包實施要點」第十
    條、第十一條規定，「轉包」及「分包」有不同效果，其中第十一條就「分包」
    行為規定：「承包商在未經申請本局主辦單位同意將工程分包前即予分包時，第
    一次予以書面警告糾正，該承包商未予改正者，應以違約論處：：：。」等字樣
    （見八十四年度他字第四四四號卷第七二頁）。而所謂「以違約論處」，該「公
    路局限制工程轉包或分包實施要點」則未具體規定如何處理，故應適用民法有關
    違約規定，然依民法有關違約規定，臺灣省交通處公路局東西快速公路南區工程
    處未必有解除契約權利，縱令啟阜公司有分包予樺棋公司之行為，啟阜公司與臺
    灣省交通處公路局東西快速公路南區工程處所簽契約，未必即可解除。以此衡之
    ，難謂啟阜公司有獲得不法利益。何況臺灣嘉義地方法院檢察署檢察官於八十六
    年五月十五日所擬簽呈，亦認為「查本案工程得標廠商雖有違約轉包之情事，係
    屬發包單位依承攬契約是否予以解除之問題，尚與圖利罪無涉。」等語（見原審
    卷第二八三頁）。又本院本審向交通部公路總局東西向快速公路南區工程處函查
    被告丁○○、乙○○依序為臺灣交通部公路總局東西向快速公路南區○○○○○
    路局東西向快速公路南區工程處第一工務段段長、工務員，先後於八十四年十二
    月間、同年七月間，被派負責監督該工程處於八十三年十月間發包，由啟阜公司
    所得標之馬稠後東西向快速公路工程，並於八十三年十一月間開工（施工），其
    等二人就任上開職務後有無查明啟阜公司是否分包或轉包之職務或義務？其依據
    為何？據該處函覆：「本處各項工程之施工，其施工之管理及權責之劃分係依公
    路局六十八年一月十七日新00－000－00（三）函頒「臺灣省公路局工程
    施工工地管理要點」辦理，查無工務段段長及監工人員須查察承包商是否轉包或
    分包之職責規定：：：。」等語，並檢附「臺灣省公路局施工工地管理要點」影
    本一份供參考，有該處九十一年五月二日九十一快南工字第九一○一七三七號函
    一份附於本院本審卷可稽，依「臺灣省公路局施工工地管理要點」第三條、第四
    條、第五條規定，有關查察啟阜公司是否有轉包或分包情事，應非被告丁○○、
    乙○○職務範圍（見八十五年度偵字第六七八○號卷第六頁），查察啟阜公司是
    否有轉包或分包既非被告丁○○、乙○○職務範圍，如何要求被告丁○○、乙○○查察啟阜公司是否有轉包或分包行為？自難憑此認定被告丁○○、乙○○對於
    主管或監督之事務圖利啟阜公司。
  (四)按「借土填方工程」所用填方材料，依「路基土石方施工說明書」２填方２．２
    （４）記載：「承包商如在合約規定以外之其他地點借土時，其土質不得低於合
    約規定借土地點之土質，並應事先獲得工程司之許可，合約中如未規定借土地點
    時，則借土地點應先獲得工程司之同意」；另於３．５壓實度檢驗部分記載：「
    (1)距路基頂層面大於75cm以內者：非粘性土壤之壓實度不得低於100%，粘性土壤
    不得低於95%(2)距路基頂層大於75cm者：壓實度不得低於95%」等字樣，有『路基
    土石方施工說明書』影本一份附於偵查卷可按（見八十六年度偵字第六二二五號
    卷第五八頁正面）。本件馬稠後東西向快速公路工程依合約並未規定借土地點，
    亦即馬稠後東西向快速公路工程借土地點，應事先獲得臺灣省公路局東西向快速
    公路南區工程處工程司同意。而啟阜公司曾檢具四份借土計畫先後於八十七年七
    月、同年十月及同年十二月間報請臺灣省公路局東西向快速公路南區工程處第一
    工務段核備，該段工務員即被告乙○○亦曾前往借土計畫所列採土區採樣測試，
    認為符合，始將前開啟阜公司借土計畫於八十四年十一月一日簽請當時段長游亮
    光核示，經批復：「請催促承包商趕辦其他合格取土區取代。」等語（見外放證
    物之「公路局東西向快速公路南區工程處協助提供鹿草水上段工程資料一覽表」
    相關往來行政函文資料），足證啟阜公司及被告乙○○均有向當時段長游亮光呈
    報啟阜公司借土計畫之事實，雖啟阜公司並未向借土計劃所列砂石廠商購買土方
    等情，固經證人陳天民、歐志文、許福春、賴龍發、顏慶進於嘉義縣調查站偵訊
    時證述在卷，然此乃啟阜公司是否違約問題。何況臺灣省公路局東西向快速公路
    南區工程處第一工務段配置人員僅五人，實難令工務段人員，逐一跟隨運土卡車
    查核其土方來源，殊難僅憑啟阜公司未確實依所呈報借土計劃取土，遽令被告丁○○、乙○○負擔該部分責任。又原審法院為求慎重，特別檢送前開「路基土石
    方施工說明書」函詢行政院公共工程委員會，該委員會明確覆稱：「：：：依『
    路基土石方施工說明書』之記載，並無必須使用『非粘性土壤』規定，『粘性土
    壤』亦可採用；另本施工說明書中，亦未規定所用土壤過篩量不可超過百分之二
    十五：：：。」等語，有行政院公共工程委員會八十七年九月十四日（八七）工
    程技字第八七一一五七八號函一份附於原審卷可稽（見原審卷第二三七至第二三
    八頁），足證馬稠後東西向快速公路工程借土填方部分，並不限於僅使用非粘性
    土壤，至為明灼。又被告乙○○於擔任公路局東西向快速公路南區工程處第一工
    務段工務員時，曾分別於八十七年七月二十四日、二十五日，因啟阜公司混凝土
    試體強度及擋土牆洩水管施工未達規定，簽請要求啟阜公司拆除重做或督促修正
    改善，亦有外放證物「公路局東西向快速公路南區工程處協助提供鹿草水上段工
程資料一覽表」相關往來行政函文足資佐證。揆諸當時被告乙○○甫調任第一工
    務段工務員不久，若被告乙○○調任之時即有圖利啟阜公司犯意，豈有簽請啟阜
    公司拆除重做或督促修正改善之理？益徵被告丁○○、乙○○顯無圖利情事。
六、綜上所述，本案依調查所得證據，被告丁○○、乙○○被訴圖利罪嫌，應屬不能
    證明。此外復查無其他積極證據足以證明被告丁○○、乙○○有何圖利犯行。原
    審基此理由所為被告丁○○、乙○○均無罪判決，經核其認事用法，並無不合。
    公訴人上訴意旨，仍執陳詞，指摘原判決不當，為無理由，應予駁回。
據上論斷，應依刑事訴訟法第三百六十八條，判決如主文。
本案經檢察官劉得鉦到庭執行職務。
中    華    民    國      九十一      年      六      月      六        日
                                  臺灣高等法院臺南分院刑事第二庭
                                      審判長法官  游    明    仁
                                            法官  林    永    茂
    法官  陳    清    溪
右正本證明與原本無異。
檢察官如不服本判決，應於判決送達後十日內向本院提出上訴。
                                      法院書記官  趙    玲    瓏
中    華    民    國      九十一      年      六      月      七        日
